【裁判字號】    94,訴,1896
【裁判日期】    951031
【裁判案由】    常業重利
【裁判全文】
臺灣高雄地方法院刑事判決              94年度訴字第1896號
公  訴  人  臺灣高雄地方法院檢察署檢察官
被      告  丙○○原名江仲仁.
上列被告因常業重利案件，經檢察官提起公訴（94年度偵字第
2005號），本院判決如下：
    主  文
丙○○犯重利罪，共伍罪，各處有期徒刑貳月，應執行有期徒刑
捌月。扣案如附表二所示之物，均沒收之。
    事  實
一、丙○○基於重利之犯意，提供資金，供急迫、輕率或無經驗
    之不特定多數人借款，其經營方式，係以每借出新臺幣（下
    同）10000 元，則約定以7 日為1 期，利息為1000元或1500
    元不等；亦可約定每3 日為1 期，繳納本金含利息1000元至
    1200元不等，借款同時，先預扣1000元或1500元不等之利息
    ，並要求借款人或擔保人提供身分證件，或簽發票面總額為
    借款金額2 倍或2 倍以上不等之本票、現金保管切結書以供
    擔保。其先後以上開方式，將款項借與下列之人：(1)Ｄ○○
    於92年10月6 日因急需用款，向丙○○借款10000 元，並簽
    發面額20000 元之本票及身分證影本各1 張交付丙○○，以
    供擔保，並預扣利息1000元，約定每7 日為1 期，繳利息
    1000元。(2)Ｄ○○於92年11月11日又因急需用款，向丙○○
    借款10000 元，並簽發面額20000 元之本票、現金保管切結
    書、身分證影本各1 張及其朋友羅賜雄之身分證影本1 張，
    交給丙○○，以供擔保，並預扣利息1500元，約定每3 日為
    1 期繳納本金及利息共1000元。(3)Ｄ○○於93年2 月18日再
    因急需用款，向丙○○借款20000 元，並簽發面額40000 元
    之本票、現金保管切結書各1 張，其朋友羅賜雄亦簽發面額
    20000 元之本票1 張交與丙○○，以供擔保，並預扣利息
    3000元，約定其中10000 元部分每7 日為1 期，繳利息1000
    元。另10000 元部分，每3 日為1 期繳納本金及利息共1000
    元。(4)Ｈ○○於93年3 月19日因急需用款，向丙○○借款
    10000 元，並簽發面額20000 元之本票及現金保管切結書各
    1 張交付江仲仁，以供擔保，約定7 日為1 期，利息為1000
    元，並預扣利息1000元，嗣合計共付出利息12000 元與丙○○。(5)地○○於93年4 月5 日因急需用款，向丙○○借款
    10000 元，並簽發面額30000 元之本票及現金保管切結書各
    1 張交付丙○○，以供擔保，約定7 日為1 期，利息為1500
    元，並預扣利息1500元。丙○○即以此種放款方式先後5 次
    取得與原本顯不相當之重利。嗣於93年11月4 日早上7 時15
    分許，經警在高雄縣大寮鄉○○○路703 號6 樓執行搜索，
    扣得其所有或因重利所得之物（如附表二所示），進而循線
    查獲。
二、案經高雄市政府警察局報告臺灣高雄地方法院檢察署檢察官
    偵查起訴。
    理  由
壹、程序部分：
一、按被告以外之人於審判外之言詞或書面陳述，除法律有規定
    者外，不得作為證據；又被告以外之人（包括證人、鑑定人
    、告訴人、被害人及共同被告等）於檢察事務官、司法警察
    官或司法警察調查中所為之陳述，與審判中不符時，其先前
    之陳述具有較可信之特別情況，且為證明犯罪事實存否所必
    要者，得為證據，刑事訴訟法第159 條第1 項、第159 條之
    2 分別定有明文。本件證人地○○雖經傳喚到庭作證，惟其
    證述與警詢所陳未盡相符，本院審酌本件距案發時間已近3
    年，證人難免記憶模糊，故多回答沒印象，而其警詢中之陳
    述為認定犯罪事實存否所必要，故認其警詢之陳述具有證據
    能力。
二、又按被告以外之人於審判外之陳述雖不符刑事訴訟法第159
    條之1 至之4 等四條之規定，而經當事人於審判程序同意作
    為證據，法院審酌該言詞陳述或書面陳述作成時之情況，認
    為適當者，亦得為證據，同法第159 條之5 第1 項定有明文
    。本判決所引用各項具傳聞性質之證據，被告江仲仁已明示
    同意得為證據，本院審酌其作成時之情況，並未有何不法取
    證之情事，以之作為證據應屬適當，依刑事訴訟法第159 條
    之5 第1 項之規定，認俱有證據能力。
貳、實體部分：
一、被告丙○○於本院審理中固坦承曾先後3 次借款給Ｄ○○、
    及借款給Ｈ○○1 次之事實，惟矢口否認有何常業重利之犯
    行，辯稱：我與Ｄ○○、Ｈ○○是朋友關係，我沒有經營地
    下錢莊，案發當時我是賣檳榔的，我借錢給他們週轉，讓他
    們方便而已。我借他們錢後他們沒有還我就跑掉了，我也沒
    有算利息，如果他們有錢就會補貼我1 、2 千元，我們有約
    定利息，但是利息沒有先扣，另外我不認識地○○云云。經
    查：
（一）上揭被告借款給Ｄ○○之經過及約定等事實，業據Ｄ○○
      於93年11月17日警詢時證稱：「我當時因為臨時急需用錢
      才向江仲仁借貸。我是分別於(1)92年10月6 日向江仲仁借
      10000 元，交付身分證影本作為質押，並簽下金額20000
      元之本票，借10000 元實拿9000元，利息是每星期1000元
      （不含本金），一共約償還利息20000 元。(2)92 年11 月
      11日又向江仲仁借10000 元，實拿8500元，交付身分證影
      本作為質押，並簽下金額20000 元之本票及借據，利息是
      3 天連同本金償還1000元。(3)93年2 月18日向江仲仁借20
      000 元，實拿17000 元，由我朋友羅賜雄擔保，各簽立20
      000 元本票、金額40,000元借據及交付羅賜雄身分證影本
      作為質押，利息分別（20000 元分成2 筆各10000 元）計
      算，即3 天1 期及每星期1 期，均需還1000元，我一直償
      還至今」等語（見警卷第34、35頁）；此與羅賜雄於警詢
      陳稱因Ｄ○○向江仲仁有上開借款，而替Ｄ○○作擔保，
      並簽下保票及切結書等語相合（見警卷第40頁）。又被告
      借款給Ｈ○○之經過及約定等事實，亦據Ｈ○○於警詢時
      證述：「我當時因為臨時急需用錢才向江仲仁借貸。我是
      93 年3月19日向江仲仁借10000 元，交付身分證影本作為
      質押，並簽下金額20000 元之本票及現金保管切結書，借
      10000 元實拿9000元，利息是每星期1000元，一共約償還
      利息12000 元」等語（見警卷第29、30頁）。另被告借款
      給地○○之經過及約定詳情等事實，證人地○○於警詢中
      亦證稱：「我當時因為臨時急需用錢才向江仲仁借貸。我
      是93年4 月5 日向江仲仁借10000 元，交付身分證影本作
      為質押，並簽下金額30000 元之本票及現金保管切結書，
      借10000 元實拿8500元，利息是每星期1500元，一共約償
      還利息9000元」等語（見警卷第45頁）。上開證人所述情
      節，有其4 人具名簽發之本票、現金保管切結書各4 張及
      Ｄ○○身分證影本2 張、羅賜雄、地○○身分證影本各1
      張附卷可稽（見警卷第109 、110 、122-126 、169- 171
      頁）。依被告所述，除地○○外，其他證人與被告均有朋
      友關係，可見雙方並無怨隙，然其等既仍為不利於被告之
      證述，且查獲之本票與現金保管切結書其上所載金額與其
      等所述均屬吻合，堪認其等上開證述均屬實在。至被告雖
      稱不認識地○○，地○○亦到庭證稱對被告沒印象，然依
      被告住處搜得之記事本2 本，其上均明確記載地○○之姓
      名、聯絡電話及金額，可見被告應與地○○相識。況地○○到庭證述期日距其借款時間已近2 年半，若僅急需款項
      而向被告借貸，對被告也許不復記憶，或亦可能因被告在
      場而不敢具體指陳，然經提示，其已當庭明確證述該本票
      及現金保管切結書確實為其具名簽立，並稱於警詢中所述
      均屬實在，警詢時警方態度良好，係基於自己之意思陳述
      等語（見本院第二卷第313-315 頁），足見其警詢所述並
      非捏造，堪予採信。
（二）被告雖辯稱其借款給他人均係基於朋友關係，雖約定利息
      ，但並未預扣利息，至今也沒有取得利息，他們沒有還我
      就跑掉了，如果收到利息，就會將本票及切結書還給他們
      云云。然查，上開證人就其等如何因急迫而向被告借款、
      借款金額、利息約定、質押物品及方式、還款金額等情，
      均已證述甚明，足認被告係以預扣利息並以本票及現金保
      管切結書或另尋保人之方式，貸與其等金錢。而以低額借
      款簽發高額本票及現金保管切結書之方式出借，亦非待友
      之道。況被告自稱當時經營檳榔攤，每月總收入約3 萬餘
      元，平日又有吸食安非他命惡習（見警卷第12頁），可見
      其並非富有多金之人，平時開銷亦應不小，當不致於多次
      隨意借錢給他人而任令債權索償無著。是其辯稱未收取或
      預扣利息云云，自不足取。
（三）按被告借款1 萬元給Ｄ○○有3 次、Ｈ○○1 次，約定每
      7 日利息1 千元，如每月以4 星期計算，其月息達百分之
      40，年息則高達百分之480 ；又借款1 萬元給地○○1 次
      ，約定每7 日利息1500元，其月息更高達百分之60，年息
      更高達百分之720 ，實已遠超過法定最高週年利率百分之
      20及一般當鋪利息，衡之目前社會之借款習慣、金融市場
      動態等客觀標準，其所收取之利息實與原本顯不相當。再
      者，其3 人願負擔較銀行、民間借款利率高出甚多之利息
      而向被告借款，衡情必有亟需款項週轉之情，應足認被告
      確有趁Ｄ○○、Ｈ○○及地○○急迫之情而貸與金錢之行
      為。綜上論證，被告前揭辯解，均不足採信，本案事證明
      確，被告犯行，堪以認定，應依法論科。
二、按刑法所謂「常業」，指反覆以同種類行為為目的之社會活
    動之職業性犯罪而言，至於犯罪所得之多寡，是否恃此犯罪
    為唯一之謀生職業，則非所問，縱另兼有其他職業，仍無礙
    於該常業犯罪之成立。被告雖於行為時亦經營檳榔攤，然收
    入有限，其多次因他人急迫而舉債濟急，預定苛刻條件，貸
    與他人款項，而收取與原本顯不相當之重利，以為生活之資
    ，顯有恃此為生之意，所為係構成修正前刑法第345 條常業
    重利罪。檢察官雖未就被害人地○○之部分載明於犯罪事實
    ，惟該部分犯行核屬被告常業重利犯行之一部，與起訴事實
    有實質上之一罪關係，基於審判不可分之原則，爰一併審理
    。惟按行為後法律有變更者，適用行為時之法律，但行為後
    之法律有利於行為人者，適用最有利於行為人之法律。刑法
    第2條 第1 項定有明文。本件被告行為後，刑法及刑法施行
    法業於94年2 月2 日經總統以華總一義字第09400014901 號
    令修正公布，並於95年7 月1 日施行。其中刑法第345 條業
    於修正後刪除，因本件被告所犯本罪之時間係在刑法第345
    條刪除之前，而刪除前該條之罪，其法定本刑為5 年以下有
    期徒刑，得併科3 千元以下罰金，修正後刑法因已無常業重
    利之罪，故應將所犯之各個重利罪，依刑法第344 條各論以
    重利罪後，再數罪併罰。因本件被告所犯重利行為有5 次，
    而重利罪之法定本刑為1 年以下有期徒刑，拘役或科或併科
    1 千元以下罰金，合併計算其法定最高本刑相當於有期刑徒
    刑5 年，最低法定本刑為罰金5 千元以下，是其最高度刑雖
    與修正前之常業重利罪相當，但法定最低刑度既得單科罰金
    ，比較結果，應依修正後刑法論處對被告為有利。
三、核被告所為，係犯修正後刑法第344 條之重利罪，共5 罪。
    被告所犯5 罪，犯意個別，行為可各自獨立，為數罪，應予
    分論併罰。按被告所犯5 罪雖依新法規定應改論以個別之數
    罪，然檢察官係以常業重利罪名起訴，被告所為各個重利犯
    行，如經查明，依舊法規定，均在常業重利罪實質上一罪之
    起訴範圍之內，此係基於審判不可分原則所當然。本件被害
    人地○○部分雖未據起訴書載明於犯罪事實欄，然經公訴檢
    察官聲請一併調查，本院調查結果亦認該部分犯行與起訴事
    實有實質上一罪之關係，而併予論究，自不得謂該部分未據
    起訴。是縱依新刑法已無常業重利罪之規定，改依數罪併罰
    之規定分論併罰結果，仍應將已查明之被害人地○○部分併
    予論罪，始符法制，否則恐有已受請求事項未予判決之違法
    ，附此敘明。審酌被告從事貸款收取重利之行為，嚴重破壞
    金融秩序，該重利行為極易導致借款人因受債務壓迫鋌而走
    險，衍生社會問題，足以危害社會秩序，且其犯罪後不知醒
    悟，飾詞狡辯，態度非佳，所為自應受責難，惟考量借款人
    雖有急迫之情，然仍係出於被害人之自由意願，被告犯罪動
    機及目的屬被動求財，而本件查獲犯行僅有5 次，金額並非
    鉅大，犯罪情節尚非嚴重等一切情狀，就所犯5 罪各量處如
    主文所示之刑，並定其應執行之刑，以資懲儆。至被告各罪
    所宣告之刑雖均在6 月以下，惟合併定執行刑之結果已逾6
    月者，依新刑法第41條第2 項之規定，已不得易科罰金，故
    各該宣告之各罪雖均為2 月，因定應執行之有期徒刑為8 月
    ，故均不個別諭知其易科罰金之折算標準，併予敘明。扣案
    記事本2 本其上均載有本案被害人Ｄ○○、羅賜雄、Ｈ○○
    、地○○之姓名、電話及金額，堪認為被告供本件犯罪所用
    之物，另如附表二所示Ｄ○○、羅賜雄、Ｈ○○及地○○等
    人之現金保管切結書及本票，為被告所有因本件犯罪所得之
    物，且上開物品被告業已供承為其所有，故均依刑法第38條
    第1 項第2 款之規定宣告沒收。至附表一所示之扣案物（附
    表二所示除外），或無證據證明與本案相關，或非被告所有
    之物，自不得宣告沒收，附此敘明。
四、末查本件被告行為後，關於定有期徒刑應執行刑之範圍亦有
    修正，依修正前刑法第51條規定：「數罪併罰，分別宣告其
    罪之刑，依左列各款定其應執行者：」其中第5 款規定：「
    宣告多數有期徒刑者，於各刑中之最長期以上，各刑合併之
    刑期以下，定其刑期。但不得逾二十年。」修正後刑法第51
    條第5 款規定：「宣告多數有期徒刑者，於各刑中之最長期
    以上，各刑合併之刑期以下，定其刑期。但不得逾三十年。
    」比較結果，雖以修正前刑法較有利於受刑人，惟因上開常
    業重利罪刪除後經比較新舊法結果，以新法於被告為有利，
    是應整體適用新法規定，定其應執行之刑，亦一併敘明。
據上論斷，應依刑事訴訟法第299 條第1 項前段、刑法第2 條第
1 項但書、第344 條、第51條第5 款、第38條第1 項第2 款，判
決如主文。
本案經檢察官宇○○到庭執行職務。
中    華    民    國    95    年    10     月    31   日
            鳳山刑事第二庭  審判長  法  官  黃建榮
                                    法  官  洪珮婷
                                    法  官  李嘉益
以上正本證明與原本無異。
如不服本判決，應於收受送達後10日內向本院提出上訴書狀。
中    華    民    國    95    年    10     月    31   日
                                    書記官  郭南宏
附錄本案論罪法條全文：
中華民國刑法第344條
（重利罪）
乘他人急迫、輕率或無經驗貸以金錢或其他物品，而取得與原本
顯不相當之重利者，處1 年以下有期徒刑、拘役或科或併科1 千
元以下罰金。
附表一：
    ┌──┬───────┬───┬────────────────────┐
    │編號│扣案物品名稱  │數  量│      備                  考            │
    ├──┼───────┼───┼────────────────────┤
    │一  │記事本        │2本   │                                        │
    ├──┼───────┼───┼────────────────────┤
    │二  │現金保管切結書│51張  │出具人為戊○○(4張)、子○○(2張)、庚○○│
    │    │              │      │、乙○○(2張)、壬○○、Ｊ○○、丑○○(3 │
    │    │              │      │張)、Ｇ○○、林金模(3張)、地○○、午○○│
    │    │              │      │、申○○ 、巳○○、Ｂ○○、未○○、蔡孟 │
    │    │              │      │純(2張)、 羅賜雄、亥○○、癸○○、Ａ○○│
    │    │              │      │、卯○○、辛○○、酉○○、戌○○、Ｃ○○│
    │    │              │      │、寅○○、丁○○、甲○○、Ｉ○○、己○○│
    │    │              │      │、辰○○、天○○、宙○○、黃○○○、黃修│
    │    │              │      │性(2張)、Ｆ○○(2張)、Ｈ○○、Ｅ○○、林│
    │    │              │      │家寶。                                  │
    ├──┼───────┼───┼────────────────────┤
    │三  │本票          │92張  │發票人為戊○○(5張)、子○○(2張)、陳德│
    │    │              │      │、庚○○、乙○○(2張)、壬○○(2張)、羅正│
    │    │              │      │龍、林俊樺、侯美雲、 丑○○(3張)、簡水安│
    │    │              │      │、曾秋香、Ｇ○○、蔡健麟、林金模(4張)、 │
    │    │              │      │許惠興、地○○、午○○、蔡宏宜、申○○、│
    │    │              │      │巳○○(2張)、Ｂ○○、未○○、黃清聰、蔡 │
    │    │              │      │孟純(3張)、 羅賜雄(2張)、亥○○(2張)、林│
    │    │              │      │正道(2張)、Ａ○○、卯○○(2張)、寅○○(2│
    │    │              │      │張)、辛○○、酉○○、戌○○、Ｃ○○、陳 │
    │    │              │      │益智、丁○○、孫鎮為、 甲○○、陳宏源、 │
    │    │              │      │Ｉ○○、己○○、蕭正男、辰○○(2張)、郭 │
    │    │              │      │彌堅(2張)、宙○○、黃○○○、玄○○(3張)│
    │    │              │      │、Ｆ○○(2張)、Ｈ○○、Ｅ○○、亥○○、 │
    │    │              │      │趙阿香(2張)、莊明強(正、影本各1張)、陳永│
    │    │              │      │和(2張)、陳坤林(7張)、劉朝瑞(2張)。     │
    ├──┼───────┼───┼────────────────────┤
    │四  │身分證影本    │44張  │戊○○、子○○(2張)、乙○○(2張)、壬○○│
    │    │              │      │、林俊樺、丑○○、 簡水安、Ｇ○○、曾秋 │
    │    │              │      │香、蔡建麟 、林金模(2張)、許惠興、地○○│
    │    │              │      │、午○○、申○○、蔡宏宜、巳○○、未○○│
    │    │              │      │、黃清聰、Ｄ○○(2張)、羅賜雄、卯○○、 │
    │    │              │      │辛○○、陳益智、孫鎮為、丁○○、陳宏源、│
    │    │              │      │甲○○、己○○、辰○○、天○○、宙○○、│
    │    │              │      │黃○○○、玄○○、Ｆ○○、Ｅ○○、江武全│
    │    │              │      │、Ｂ○○、趙阿香、莊明強。              │
    ├──┼───────┼───┼────────────────────┤
    │五  │退伍、停役、除│1張   │癸○○(含相片2張)                       │
    │    │役(證)遺失證明│      │                                        │
    │    │書            │      │                                        │
    ├──┼───────┼───┼────────────────────┤
    │六  │軍人身分證影本│1張   │丁○○(正、反面)                        │
    ├──┼───────┼───┼────────────────────┤
    │七  │身心障礙手冊影│1張   │天○○(正、反面)                        │
    │    │本            │      │                                        │
    ├──┼───────┼───┼────────────────────┤
    │八  │名片          │3張   │簡水安(2張)                             │
    │    │              │      │陳永和(1張)                             │
    ├──┼───────┼───┼────────────────────┤
    │九  │支票及退票理由│各1張 │發票人葉明富、付款人高新銀行民族分行、帳│
    │    │單            │      │號2632-8號、支票號碼KS0000000號、面額新 │
    │    │              │      │台幣50000元                             │
    ├──┼───────┼───┼────────────────────┤
    │十  │支票          │1張   │發票人單祿泉、付款人台北銀行仁愛分行、帳│
    │    │              │      │號1815-3號、支票號碼JA0000000號、面額新 │
    │    │              │      │台幣158000元                            │
    ├──┼───────┼───┼────────────────────┤
    │十一│178-MK營業小客│1張   │車主：欣昌交通企業股份有限公司          │
    │    │車行車執照    │      │                                        │
    ├──┼───────┼───┼────────────────────┤
    │十二│健保卡影本    │2張   │寅○○(正、反面)、己○○(正面)          │
    └──┴───────┴───┴────────────────────┘
附表二：
     ┌───────────────┬───────────┐
     │被告犯罪所得之物              │被告犯罪所用之物      │
     ├────┬───────┬──┼───────────┤
     │被害人  │現金保管切結書│本票│  記事本2本           │
     ├────┼───────┼──┤                      │
     │Ｄ○○  │2張           │3張 │                      │
     ├────┼───────┼──┤                      │
     │羅賜雄  │1張           │2張 │                      │
     ├────┼───────┼──┤                      │
     │Ｈ○○  │1張           │1張 │                      │
     ├────┼───────┼──┤                      │
     │地○○  │1張           │1張 │                      │
     └────┴───────┴──┴───────────┘


司法院資訊處製作；財團法人民間司法改革基金會備份。
